【裁判字號】    89,台上,1513
【裁判日期】    890323
【裁判案由】    誣告
【裁判全文】
最高法院刑事判決                              八十九年度台上字第一五一三號
    上訴人  台灣高等法院台南分院檢察署檢察官
    被  告  乙○○
            甲○○
右上訴人因被告等誣告案件，不服台灣高等法院台南分院中華民國八十六年八月二十
六日第二審判決（八十五年度上訴字第一六○一號，起訴案號：台灣雲林地方法院檢
察署八十五年度偵字第一一八四號），提起上訴，本院判決如左：
    主  文
上訴駁回。
    理  由
按刑事訴訟法第三百七十七條規定，上訴於第三審法院，非以判決違背法令為理由，
不得為之。是提起第三審上訴，應以原判決違背法令為理由，係屬法定要件。如果上
訴理由狀並未依據卷內訴訟資料，具體指摘原判決不適用何種法則或如何適用不當，
或所指摘原判決違法情事，顯與法律規定得為第三審上訴理由之違法情形，不相適合
時，均應認其上訴為違背法律上之程式，予以駁回。本件原判決以公訴意旨略稱：被
告乙○○、甲○○夫婦因與丁秋梅、陳美穎母女素有怨隙，雙方相約於民國八十四年
一月九日在林誠一住處洽談。屆時被告等未到場，丁秋梅、陳美穎遂聽從林誠一之建
議，前往雲林縣麥寮鄉後安村後安三十九號被告等之住處解釋，以澄清誤會。一進屋
門，被告等即共同毆打陳美穎及丁秋梅成傷（傷害部分已判刑確定）。被告等為圖脫
罪，復行起意，意圖使丁秋梅、陳美穎及隨後到來之趙月英（下稱丁秋梅等人）受刑
事處分，於同月十一日共同捏造事實，具狀向台灣雲林地方法院檢察署誣指丁秋梅等
人於上開時地共同毆打被告等並毀損衣服及茶杯等物，涉嫌傷害及毀損等情，因認被
告等涉有刑法第一百六十九條第一項之誣告罪嫌。經審理結果，以丁秋梅等人與被告
等交惡已久，積怨甚深，屢次互控，為雙方所承認。丁秋梅等人一再指稱陳美穎甫進
被告等之住處，即被毆昏於地上；但據原審勘驗案發時之錄音帶，顯示丁秋梅等人赴
被告等住處後，雙方仍爭執相當時間，並無一進門即遭毆昏之情事，足見其所述不無
誇張之處，自應調查其他事證以查其指訴是否真實可信。又綜合證人即處理現場之警
員丁勝豐歷次證言觀之，丁勝豐據報至現場時，並未進入被告等住處查看，僅在屋前
廣場促陳美穎迅速就醫檢具傷單送辦，其對於被告等是否受傷，衣服有無破損及屋內
物品有無毀損等情，均不知悉。是亦不能僅擷取丁勝豐片斷證言，資為被告不利之認
定。再者，證人陳樹林、丁回雖分別證稱案發當時未見被告等受傷，且衣服完整無損
，客廳物品亦未摔在地上等語。但查陳樹林自承僅在門口，未進入屋內，是否能確實
注意上情，非無疑問。而丁回既稱不敢進入被告家中，嗣又改稱進入客廳見客廳很整
齊，前後亦有矛盾。況依驗傷診斷書所載，乙○○之傷害為「左前額鈍傷五公分乘九
公分紅腫、前胸兩道抓傷四公分及多道抓痕」，甲○○之傷害為「左臉頰鈍傷三公分
乘三公分紅腫、左胸十二公分乘五公分紅腫、右手指（食指）抓傷零點五乘零點三公
分傷口、右大腿一公分乘一公分瘀青。」其中胸部及大腿部傷勢因衣服阻隔，外表不
易看出；前額部及臉頰部鈍傷紅腫，如未刻意查看，衡情一般人亦未能發覺。再依照
片顯示，被告等所著紅色長袖運動衫，僅領口中間有二處約一、二公分至四、五公分
平方之破痕，面積不大；另一件黑色外衣雖有撕裂現象，然因穿著內衣，如未特加注
意，亦未能一目瞭然。證人陳樹林及丁回抵現場時，情況混亂，時間短暫，自有可能
未確實注意及之，其證言仍不足為被告等不利之證明。復查被告等對丁秋梅等人提出
告訴，經檢察官以傷害等罪嫌提起公訴，並經第一審法院判處罪刑。足見在客觀上丁
秋梅等人確有傷害之嫌疑及若干證據。雖上訴於原審法院後，改判無罪確定，但其判
決理由係認缺乏確切證據足證丁秋梅等人有傷害犯行，而未明白認定被告等故意捏造
事實誣陷。至毀損部分，則因被告等撤回告訴，欠缺追訴條件而為不起訴處分，亦未
就有無毀損之事實為實體上之認定。故不能以丁秋梅等人被訴傷害等罪嫌經判決無罪
及處分不起訴，遽認被告等涉有誣告罪嫌。又證人林誠一與被告及丁秋梅等人分別有
血親或姻親關係，雙方原約定在其住處協調，是林誠一之立場應較公正客觀。據林誠
一證稱：「……我聽到有吵鬧聲就過去看，看到陳美穎倒在乙○○家中客廳，乙○○
客廳很亂，甲○○衣服被扯破，乙○○胸部有些紅紅的，衣服沒有被扯破，衣服第一
個扣子打開……」又稱：「……我跑過去，沒有打架，嘉盈衣服有一點點破損，乙○
○頸部有紅紅的，衣服斜斜的」等語，核與診斷證明書、現場照片及被告等之辯解大
致相符，堪信被告等告訴丁秋梅等人涉嫌傷害及毀損，尚非全然無據。且案發當日丁
秋梅等人與被告等發生嚴重爭執，如丁秋梅等人遭被告等合力毆打，衡情一般人鮮有
不加反擊而任由對方肆意毆打之理。雖丁秋梅等人供稱被告等係自行捏造傷勢、剪破
衣服及毀損物品，設詞誣陷。但被告等之傷勢非輕，刑法上普通傷害罪及毀損罪均非
重罪，倘謂被告等為誣陷他人而自傷毀物，殊難置信。又趙月英既與陳美穎、丁秋梅
共同前往被告等之住處爭執，嗣並互控傷害，自足以使被告等誤認趙月英係與陳美穎
、丁秋梅同夥，而一併提出告訴，亦無從認定被告等對趙月英有誣告之故意。因認不
能證明被告等犯罪，爰撤銷第一審論處被告等誣告罪刑之判決，改判諭知無罪，已詳
敘其憑以認定之事證及理由，從形式上觀察，並無違背法令之情形存在。按誣告罪之
成立，以告訴人所訴之事實出於虛構為要件。倘其所訴事實尚非全然無因，祇因缺乏
積極證據致不能證明為真實者，縱被訴人不負刑責，而告訴人本無誣告之故意，即不
負誣告罪責。原判決綜合全部卷證資料，並審酌案發當時之一切情狀，認定被告等告
訴丁秋梅等人涉有傷害及毀損罪嫌，雖無積極證據足以證明為真實，但其所訴事實既
非全然無因，自無誣告之故意而不成立犯罪，已於理由內論敘綦詳，核與論理法則或
經驗法則無違，屬事實審法院採證認事職權之適法行使。上訴意旨任捨原判決所為之
明白論斷，另憑己見，對於證人丁勝豐、陳樹林、丁回、林誠一之證言，及診斷證明
書、照片等證據之證明力，持與原判決相異之評價，執以指摘原判決違法，自非第三
審上訴之合法理由。又趙月英被訴傷害部分獲判無罪，核其判決理由係以被告等於告
訴狀僅稱：「趙月英當時僅參加騷擾」，並未言及有參與毆打之情事，與其嗣後所稱
趙月英將甲○○拉出廚房讓丁秋梅及陳美穎毆打，或稱趙月英抱住甲○○讓丁秋梅及
陳美穎毆打等供述，前後反覆不一，因而未予採信（見原審八十五年度上易字第一七
一號判決第三面第十六行至第四面第三行）。原判決已說明趙月英與陳美穎、丁秋梅
共同前往被告等之住處爭執，嗣並互控傷害，自足以使其誤認趙月英與陳美穎、丁秋
梅同夥，而一併提出告訴，無從認定被告等就此具有誣告之故意（見原判決第十一面
第十三行至第十六行），仍無悖於論理法則或經驗法則。上訴意旨謂被告等將趙月英
列為共犯，非單純誤會或懷疑，如無使其受刑事處分之意思，何以在審理中未撤回告
訴等語，漫言指摘原判決採證與卷內資料不符且有理由不備之違法，亦難謂已符合第
三審上訴之法定要件。再者，陳美穎於告訴被告等傷害案件中，訴稱：「……當我來
到甲○○之麥寮鄉後安村後安三十九號住處門口時，甲○○先拿掃把趕我並打我，而
甲○○叫站在身邊之乙○○『你打他』，於是乙○○就用拳頭打我的頭部，於是我就
暈倒而不醒人事。」又稱：「我一進門就被他們夫婦打成躺在地上……」等語（見台
灣雲林地方法院檢察署八十四年度偵字第三七四號偵查卷第五頁反面、第六頁、第二
十三頁）。原判決謂丁秋梅等人指稱陳美穎甫進被告等之住處，即被毆昏於地上，並
說明經播放案發時錄音帶驗聽結果，其所述事實顯有誇張不實之處（見原判決第三面
第十九行至第四面第五行），與卷證資料相符，殊無上訴意旨所稱證據上理由矛盾之
違法。至上訴意旨其餘所指摘之各節，亦均與法律規定得為第三審上訴理由之違法情
形，不相適合，其上訴違背法律上之程式，應予駁回。
據上論結，應依刑事訴訟法第三百九十五條前段，判決如主文。
中      華      民      國    八十九    年      三      月    二十三    日
                              最高法院刑事第六庭
                                  審判長法官  紀  俊  乾
                                        法官  黃  正  興
                                        法官  陳  東  誥
                                        法官  張  春  福
                                        法官  韓  金  秀
      右正本證明與原本無異
                                              書  記  官
中      華      民      國    八十九    年      三      月    二十八    日


司法院資訊處製作；財團法人民間司法改革基金會備份。
